ACORDAO-COMPLETO-2359070

ACÓRDÃO 4992/2019 ATA 23/2019 - SEGUNDA CÂMARA

VISTOS, relatados e discutidos estes autos referentes à Tomada de Contas Especial instaurada pelo Fundo Nacional de Desenvolvimento da Educação – FNDE, contra o Sr. Aércio José de Noronha, ex-Prefeito do Município de Caetés/PE (gestão de 2009 a 2012) , em razão da omissão no dever de prestar contas dos recursos federais repassados àquele município, na modalidade fundo a fundo, à conta do Programa Nacional de Apoio ao Transporte Escolar – PNATE, no exercício de 2012.
	ACORDAM os Ministros do Tribunal de Contas da União, reunidos em sessão da 2ª Câmara, ante as razões expostas pelo Relator, em:
	9.1. com fundamento nos arts. 1º, inciso I, 16, inciso III, alínea a, e 19, caput, e 23, inciso III, da Lei 8.443/1992, julgar irregulares as contas do Sr. Aércio José de Noronha e condená-lo ao pagamento das quantias a seguir indicadas, acrescidas da atualização monetária e dos juros de mora, calculados a partir das datas especificadas até a efetiva quitação, nos termos da legislação em vigor, fixando-lhe o prazo de 15 (quinze) dias, a contar do recebimento da notificação, para que comprove, perante o Tribunal (art. 214, inciso III, alínea a, do Regimento Interno/TCU) , o recolhimento da dívida ao Fundo Nacional de Desenvolvimento da Educação – FNDE:
	Data 
	Valor (R$) 

	03/04/2012
	54.292,48

	30/04/2012
	54.292,48

	17/05/2012
	54.292,48

	02/07/2012
	54.292,48

	02/08/2012
	54.292,48

	05/09/2012
	54.292,48

	02/10/2012
	54.292,48

	05/11/2012
	54.292,48

	04/12/2012
	54.292,48

9.2. aplicar ao Sr. Aércio José de Noronha a multa prevista no art. 57 da Lei 8.443/1992, no valor de R$ 70.000,00 (setenta mil reais) , fixando-lhe o prazo de 15 (quinze) dias, a contar da notificação, para que comprove, perante o Tribunal, o recolhimento da dívida aos cofres do Tesouro Nacional (art. 214, inciso III, alínea a, do Regimento Interno/TCU) , atualizada monetariamente desde a data deste Acórdão até a data do efetivo recolhimento, se for paga após o vencimento, na forma da legislação em vigor;
9.3. autorizar, caso requerido, nos termos do art. 26 da Lei 8.443/1992, o parcelamento das dívidas em até 36 (trinta e seis) parcelas mensais e sucessivas, sobre as quais incidirão os correspondentes acréscimos legais (débito: atualização monetária e juros de mora; multa: atualização monetária) , esclarecendo ao responsável que a falta de pagamento de qualquer parcela importará no vencimento antecipado do saldo devedor, sem prejuízo das demais medidas legais;
9.4. autorizar, desde logo, a cobrança judicial das dívidas a que se referem os subitens anteriores, caso não atendida a notificação, nos termos do art. 28, inciso II, da Lei 8.443/1992;
9.5. remeter cópia deste Acórdão à Procuradoria da República no Estado de Pernambuco, com fundamento no § 7º do art. 209 do Regimento Interno/TCU.

Trata-se da Tomada de Contas Especial instaurada pelo FNDE, contra o ex-Prefeito do Município de Caetés/PE, em razão da omissão no dever de prestar contas dos recursos federais repassados à conta do Programa Nacional de Apoio ao Transporte Escolar  PNATE, no exercício de 2012.

Segunda Câmara

Município de Caetés/PE.

3. Entidade: Município de Caetés/PE.

Ana Arraes (Presidente).

13.1. Ministros presentes: Ana Arraes (Presidente), Aroldo Cedraz e Raimundo Carreiro.
13.2. Ministra que alegou impedimento na Sessão: Ana Arraes (Presidente).
13.3. Ministro-Substituto convocado: Marcos Bemquerer Costa (Relator).
13.4. Ministro-Substituto presente: André Luís de Carvalho.

MARCOS BEMQUERER

Cuidam os autos da Tomada de Contas Especial instaurada pelo Fundo Nacional de Desenvolvimento da Educação – FNDE contra o Sr. Aércio José de Noronha, ex-Prefeito do Município de Caetés/PE (gestão de 2009 a 2012) , em razão da omissão no dever de prestar contas dos recursos federais repassados àquele município, na modalidade fundo a fundo, à conta do Programa Nacional de Apoio ao Transporte Escolar – PNATE, no exercício de 2012.
2.	A Secretaria Federal de Controle Interno certificou a irregularidade das contas (peça 17) e a autoridade ministerial atestou haver tomado conhecimento dessa conclusão (peça 19) .
3.	No Tribunal, a Secex – TCE examinou o processo por meio da instrução inserta na peça 29 que contou com a anuência do corpo diretivo daquela unidade técnica (peças 30 e 31) , cujos principais 
trechos estão transcritos a seguir, com ajustes de forma pertinentes:
“HISTÓRICO 
2.	Os recursos federais foram repassados em diversas ordens bancárias, coligidas e sintetizadas na relação abaixo:
	Data da emissão
	Data de crédito na conta corrente específica
	Valor (R$) 

	30/03/2012
	03/04/2012
	54.292,48

	26/04/2012
	30/04/2012
	54.292,48

	15/05/2012
	17/05/2012
	54.292,48

	28/06/2012
	02/07/2012
	54.292,48

	31/07/2012
	02/08/2012
	54.292,48

	31/08/2012
	05/09/2012
	54.292,48

	28/09/2012
	02/10/2012
	54.292,48

	31/10/2012
	05/11/2012
	54.292,48

	30/11/2012
	04/12/2012
	54.292,48

3.	O prazo final para apresentação da respectiva prestação de contas dos recursos do PNATE relativos ao exercício de 2012 esgotou-se em 30/4/2013, já no mandato do sucessor, Sr. Armando Duarte de Almeida, conforme estabelecido pelo art. 1º, da Resolução/CD/FNDE 5, de 7/3/2013, o qual haveria representado ao MPF sobre a anomalia (documento não constante dos autos) , conforme informação registrada no relatório do tomador de contas (peça 15, p. 3) , o que afasta a sua responsabilidade quanto à omissão. O órgão repassador efetuou notificações ao responsável (peça 6, p. 1-2) , por intermédio do Ofício 18848/2016-SEOPC/COPRA/CGCAP/DIFIN/FNDE, de 12/8/2016, e ao seu sucessor na Prefeitura (peça 5) , Sr. Armando Duarte de Almeida, por meio do Ofício 4646E/2013-SEOPC/COPRA/CGCAP/DIFIN/FNDE, de 15/8/2013, esta recebida conforme comprovante eletrônico de acesso ao sistema (peça 7) . A notificação do responsável, contudo, foi frustrada, diante de sua condição de residente em localidade sem atendimento postal (zona rural) , o que provocou o retorno ao remetente da correspondência enviada (peça 8) [...]. Consta nos autos extrato da publicação do edital no Diário Oficial da União (peça 6, p. 3) , na data de 11/10/2016.
4.	O gestor dos recursos não compareceu aos autos e, nessa perspectiva, constatando a ausência de apresentação de prestação de contas e de recolhimento do débito, motivação externada no parecer financeiro (peça 10) , corroborada pelo relatório do tomador de contas (peça 15) , e pelas instâncias subsequentes do controle interno (peças 16-18) , manifestações das quais tomou ciência a autoridade ministerial (peça 19) , foi instaurada a tomada de contas especial.
5.	Em manifestação preliminar nos autos, a unidade técnica, em pareceres convergentes (peças 21-23) , após atestar a presença, no processo, dos pressupostos legais e regimentais de constituição e de procedibilidade, inclusive aqueles instituídos pela Instrução Normativa TCU 71/2012, com as modificações da Instrução Normativa TCU 76/2016, considerando a omissão do ex-Prefeito encarregado da gestão dos recursos e as providências envidadas pelo seu sucessor, em cuja gestão se encerrava o prazo para a apresentação da prestação de contas, consideradas suficientes para ensejar a exclusão de sua responsabilidade, procedeu, com fulcro de delegação de competência do relator deste feito, Ministro Substituto Marcos Bemquerer Costa, nos termos do art. 1º, incisos VIII e IX, da Portaria-MINS-MBC Nº 1, de 14/7/2014, à citação e a audiência do Sr. Aércio José de Noronha, da seguinte forma: 
13.1. Citação, nos termos dos arts. 10, § 1º e 12, inciso II, da Lei 8.443/1992, c/c o art. 202, inciso II, e §1º, do Regimento Interno do TCU, do Sr. Aércio José de Noronha (CPF XXX.937.364-XX) , ex-Prefeito Municipal de Caetés (PE) , para, no prazo de quinze dias, a contar do recebimento do ofício citatório, apresentar alegações de defesa quanto à ocorrência abaixo indicada, em razão das condutas também especificadas, ou recolher aos cofres do Fundo Nacional de Desenvolvimento da Educação – FNDE - as importâncias abaixo arroladas, atualizadas monetariamente a partir da data indicada até o seu recolhimento:
	Data 
	Valor (R$) 

	03/04/2012
	54.292,48

	30/04/2012
	54.292,48

	17/05/2012
	54.292,48

	02/07/2012
	54.292,48

	02/08/2012
	54.292,48

	05/09/2012
	54.292,48

	02/10/2012
	54.292,48

	05/11/2012
	54.292,48

	04/12/2012
	54.292,48

Ocorrência: Ausência de comprovação da regular aplicação dos recursos do Programa Nacional de Transporte Escolar – PNATE, repassados ao município de Caetés (PE) , no exercício de 2012; 
Conduta: em face da omissão na prestação de contas, cujo prazo encerrou-se em 30/4/2013, o responsável não logrou demonstrar a boa e regular aplicação dos recursos federais recebidos à conta do Programa Nacional de Transporte Escolar – PNATE, na qualidade de ex-Prefeito Municipal;
Dispositivos legais e infralegais violados: art. 70, parágrafo único da Constituição Federal, na redação conferida pela Emenda Constitucional 19/2008; art. 93 do Decreto-lei 200/1967; art. 6º da lei 10.880/2004; Resolução CD/FNDE/MEC 2, de 18/1/2012; art. 5º da Resolução CD/FNDE/MEC 5, de 7/3/2013;
Evidências: Extrato bancário da conta corrente específica (peça 9) ; Parecer Financeiro (peça 10) ; Relatório do Tomador de Contas (peça 15) .
13.2. Audiência do Sr. Aércio José de Noronha (CPF XXX.937.364-XX) , ex-Prefeito Municipal de Caetés (PE) , com fundamento nos arts. 10, § 1º, e 12, incisos I e III, da Lei 8.443/1992 c/c o art. 202, incisos I e III, do RI/TCU, para que, no prazo de quinze dias, apresente razões de justificativa quanto à omissão no dever de prestar contas dos recursos federais repassados ao município no âmbito do Programa Nacional de Transporte Escolar – PNATE, repassados ao município de Caetés (PE) , no exercício de 2012:
Ocorrência: expiração do prazo estabelecido para apresentação das contas em 30/4/2013;
Conduta: deixar de disponibilizar os documentos necessários para a apresentação da prestação de contas pelo sucessor no prazo estabelecido (30/4/2013) , quanto aos recursos do Programa Nacional de Alimentação Escolar repassados ao município de Santa Maria de Quitéria (MA) , na qualidade de ex-Prefeito Municipal;
Dispositivos legais e infralegais violados: art. 70, parágrafo único da Constituição Federal, na redação conferida pela Emenda Constitucional 19/2008; art. 93 do Decreto-lei 200/1967; Resolução CD/FNDE/MEC 2, de 18/1/2012; art. 5º da Resolução CD/FNDE/MEC 5, de 7/3/2013;  
Evidências: Parecer Financeiro (peça 10) ; Relatório do Tomador de Contas (peça 15) .
6.	O expediente citatório (peça 24) foi encaminhado ao endereço do responsável constante do sistema de cadastro de pessoas físicas da Secretaria da Receita Federal (peça 20) , tendo retornado ao remetente na data de 19/2/2019, com a indicação de ‘não procurado’ no aviso respectivo (peça 25) .
7.	Nova tentativa de citação foi envidada ao mesmo endereço, na data de 20/2/2019 (peça 26) , desta feita com sucesso, conforme o aviso de recebimento, datado de 19/3/2019 (peça 27) .
8.	A despeito do inequívoco recebimento da comunicação, o responsável não compareceu aos autos.
EXAME TÉCNICO
9.	Apesar de regularmente citado, o responsável deixou transcorrer in albis o prazo regimental de 15 dias, que lhe foi concedido para apresentar alegações de defesa e razões de justificativa e/ou efetuar o recolhimento do débito, motivo pelo qual se impõe o reconhecimento da revelia de que trata o art. 12, § 3º, da Lei 8.443/1992. Deve ser ressaltado que a forma de contagem de prazos instituída pelo vigente Código de Processo Civil (lei 13.105/2015) , em dias úteis, é inaplicável à processualística de controle externo (Acórdão 2224/2018-TCU-Plenário) , que segue sendo regida pela Resolução TCU 170/2004 nesse particular.
10. A despeito da aplicação da revelia, devem ser considerados, no entanto, os elementos já constantes dos autos, os quais poderiam, em tese, levar a um juízo favorável ao responsável revel.
11. Deve-se observar que, nos processos do TCU, a revelia não implica a presunção de que sejam verdadeiras todas as imputações levantadas contra os responsáveis, diferentemente do que ocorre no processo civil, em que o não comparecimento do réu aos autos leva à presunção da verdade dos fatos narrados pelo autor.
12. Assim, independentemente da revelia, a avaliação da responsabilidade do agente nos processos desta Corte não prescinde dos elementos existentes nos autos ou para ele carreados, uma vez que são regidos pelo princípio da verdade material (Acórdão 163/2015-TCU-Segunda Câmara; 2.685/2015 – 2ª Câmara; 2.801/2015 – 1ª Câmara; 4.340/2015 – 1ª Câmara; e 5.537/2015 – 1ª Câmara) .
13. Finalizada essa breve retrospectiva, bem como o introito analítico, emergindo na apreciação meritória, reconhece-se que os apontamentos cabíveis e necessários ao deslinde da matéria não são extensos.
14. O dever de prestar contas é aplicável a todo administrador público, a quem incumbe ‘justificar seu bom e regular emprego na conformidade das leis, regulamentos e normas emanadas das autoridades administrativas competentes’, conforme o art. 93 do Decreto-lei 200/1967, recepcionado e prestigiado pelo art. 70, parágrafo único da Constituição Federal, na redação conferida pela Emenda Constitucional 19/2008.
15. A ausência de apresentação de prestação de contas, sem justificativa, como bem destaca o eminente Ministro Benjamim Zymler, ao externar o voto condutor do Acórdão 196/2016-TCU-Plenário, traz a presunção de dano, por imposição legal: 
‘Logo, a omissão no dever de prestar contas configura ofensa não só às regras legais, mas também aos princípios basilares da administração pública, já que, ao final e ao cabo, o gestor deixa de prestar satisfação à sociedade sobre o efetivo emprego dos recursos postos sob a sua responsabilidade, dando ensejo, inclusive, ao surgimento de presunção legal de integral dano ao erário, pela não aplicação dos valores com desvio dos recursos federais.’
16. Em se tratando de processo em que a parte interessada não se manifestou acerca das irregularidades imputadas, não há elementos para que se possa efetivamente aferir e reconhecer a ocorrência de boa-fé na conduta dos responsáveis, podendo este Tribunal, desde logo, proferir o julgamento de mérito pela irregularidade das contas, conforme os termos dos §§ 2º e 6º do art. 202 do Regimento Interno do TCU (Acórdão 2064/2011-TCU-Primeira Câmara;  6.182/2011 – 1ª Câmara, 4.072/2010 – 1ª Câmara; 1.189/2009 – 1ª Câmara; 731/2008 – Plenário) .
17. Noutro giro, vislumbro óbice à cumulação das multas referidas nos arts. 57 e 58 da lei 8.443/92, a qual somente é admissível quando os fatos geradores das penalidades forem distintos (Acórdão 1791/2012-TCU-Plenário; 1592/2017 – Primeira Câmara; 4342/2018 – Segunda Câmara) .
18. No caso vertente, o dano ao erário decorre, por presunção legal, da omissão do dever de prestar contas, ilícito que ensejou a audiência do responsável. Existe uma relação de subordinação, de natureza de causa e efeito, entre a omissão e a falta de comprovação da aplicação regular dos recursos, no sentido que, no caso específico, a segunda decorre da primeira, esta representando o desvalor da conduta (a omissão, que é o fato gerador da penalidade) e aquela o desvalor do resultado (a incerteza se os valores foram aplicados corretamente no objeto do programa) . Nesse cenário, a jurisprudência do TCU termina por adotar a teoria da exasperação, de forma analógica às figuras dos arts. 70 e 71 do Código Penal (concurso formal e crime continuado) , dispensando ou absorvendo a multa do art. 58 da lei orgânica, mas atribuindo repercussão dosimétrica à penalidade do art. 57, que guarda relação de proporcionalidade com o dano ao erário. É a tese prevalecente no Acórdão 9579/2015-TCU-Segunda Câmara, da relatoria do eminente Ministro Vital do Rego.
19. No que diz respeito à pretensão punitiva do TCU, conforme o Acórdão 1441/2016-TCU-Plenário, que uniformizou a jurisprudência acerca dessa questão, subordina-se ao prazo geral de prescrição indicado no art. 205 do Código Civil, que é de 10 anos, contado da data de ocorrência da irregularidade sancionada, nos termos do art. 189 do Código Civil, sendo este prazo interrompido pelo ato que ordenar a citação, a audiência ou a oitiva do responsável. No caso em exame, não ocorreu a prescrição, uma vez que o prazo final para apresentação da prestação de contas encerrou-se em 30/4/2013, e o despacho que ordenou a citação está datado de 24/7/2018 (peça 23) .
CONCLUSÃO
20. Diante da omissão do Sr. Aércio José de Noronha (CPF XXX.937.364-XX) , ex-Prefeito Municipal de Caetés (PE) , do dever de prestar contas do dos recursos repassados àquela municipalidade no âmbito do Programa Nacional de Transporte Escolar – PNATE – no exercício de 2012, inércia reiterada a partir do recebimento da citação que lhe fora encaminhada, deve recair sobre a sua pessoa a irregularidade das contas e as cominações complementares aplicáveis.
PROPOSTA DE ENCAMINHAMENTO
21. Diante do exposto, submetem-se os autos à consideração superior, propondo:
21.1. considerar, para todos os efeitos, revel o Sr. Aércio José de Noronha (CPF XXX.937.364-XX) , ex-Prefeito Municipal de Caetés (PE) , dando-se prosseguimento ao processo, conforme preceitua o art. 12, § 3º, da Lei 8.443/1992, c/c o art. 202, §8º, do RITCU;
21.2. julgar irregulares as contas do Sr. Aércio José de Noronha (CPF XXX.937.364-XX) , com fundamento nos arts. 1º, inciso I, 16, inciso III, alíneas a e c, 19, caput, e 23, inciso III, da Lei 8.443/1992, c/c os arts. 1º, inciso I, 209, incisos I e III, 210 e 214, inciso III, do Regimento Interno do TCU, e condenando-o ao pagamento das importâncias a seguir especificadas e fixando-lhe o prazo de 15 dias, para que comprove, perante este Tribunal, em respeito art. 214, inciso III, alíneas a e b, do Regimento Interno do TCU, o recolhimento da dívida aos cofres do Fundo Nacional de Desenvolvimento da Educação, atualizada monetariamente e acrescida de juros de mora, calculados a partir das datas indicadas até a data do efetivo recolhimento e com o abatimento de valores acaso já satisfeitos, nos termos da legislação vigente:
	Data 
	Valor (R$) 

	03/04/2012
	54.292,48

	30/04/2012
	54.292,48

	17/05/2012
	54.292,48

	02/07/2012
	54.292,48

	02/08/2012
	54.292,48

	05/09/2012
	54.292,48

	02/10/2012
	54.292,48

	05/11/2012
	54.292,48

	04/12/2012
	54.292,48

Valor atualizado até a data de 15/4/2019: R$ 722.823,48 (sem juros) 
21.3 aplicar ainda ao Sr. Aércio José de Noronha (CPF XXX.937.364-XX) a multa constante do art. 57 da Lei 8.443/92 c/c o art. 267 do Regimento Interno do TCU, fixando-lhe o prazo de quinze dias, a contar da notificação, para que comprove, perante o Tribunal (art. 214, III, a, do Regimento Interno do TCU) , o recolhimento da dívida aos cofres do Tesouro Nacional, atualizada monetariamente desde a data do acórdão que vier a ser proferido por este Tribunal até a do efetivo recolhimento, se pagas após o vencimento, na forma da legislação em vigor;
21.4 autorizar, desde logo, a cobrança judicial das dívidas, nos termos do art. 28, inciso II, da Lei 8.443/1992, c/c o art. 219, inciso II, do Regimento Interno do TCU, caso não atendida a notificação;
21.5 autorizar, desde logo, se requerido pelo responsável, com fundamento no art. 26, da Lei 8.443/1992, c/c o art. 217, do Regimento Interno do TCU, o parcelamento da dívida em até 36 (trinta e seis) parcelas, incidindo sobre cada uma, os encargos legais devidos, sem prejuízo de alertá-lo de que, caso opte por essa forma de pagamento, a falta de comprovação do recolhimento de qualquer parcela implicará o vencimento antecipado do saldo devedor, nos termos do art. 26, parágrafo único, da Lei 8.443/1992, c/c o art. 217, §2º, do Regimento Interno do TCU;
21.6 enviar cópia do Acórdão que vier a ser proferido ao responsável, ao FNDE e ao Assessor Especial do Controle Interno do FNDE, nos termos do Memorando-Circular 58/2018-Segecex, de 12/11/2018, para ciência, informando que a presente deliberação, acompanhada do Relatório e do Voto que a fundamenta, está disponível para a consulta no endereço www.tcu.gov.br/acordaos, além de esclarecer que, caso requerido, o TCU poderá fornecer sem custos as correspondentes cópias, de forma impressa;
21.7 enviar cópia do Acórdão a ser prolatado, bem como do Relatório e do Voto que o fundamentarem, à Procuradoria da República no Estado de Pernambuco (PE) , nos termos do § 3º do art. 16 da Lei 8.443/1992 c/c o § 7º do art. 209 do Regimento Interno do TCU, para adoção das medidas cabíveis.”
4.	O Ministério Público representado pelo Procurador Júlio Marcelo de Oliveira (peça 32) manifestou sua concordância com o encaminhamento sugerido pela Secex – TCE.
É o Relatório.

não há.

Procurador Júlio Marcelo de Oliveira.

TOMADA DE CONTAS ESPECIAL. PROGRAMA NACIONAL DE APOIO AO TRANSPORTE DO ESCOLAR - PNATE, REFERENTE AO EXERCÍCIO DE 2012. OMISSÃO NO DEVER DE PRESTAR CONTAS. CITAÇÃO DO EX-PREFEITO. REVELIA. IRREGULARIDADE DAS CONTAS, COM DÉBITO E MULTA. 1. O dever de prestar contas é mandamento constitucional (art. 70, parágrafo único, da Constituição Federal), de caráter obrigatório a todo aquele que utilize, arrecade, guarde, gerencie ou administre dinheiros, bens e valores públicos ou pelos quais a União responda, ou que, em nome desta, assuma obrigações de natureza pecuniária. 2. Com base no art. 16, inciso III, alínea a, da Lei 8.443/1992, julgam-se irregulares as contas quando comprovada a omissão no dever de prestar contas dos recursos federais recebidos.

TOMADA DE CONTAS ESPECIAL (TCE)

Secretaria de Controle Externo de Tomada de Contas Especial (Secex-TCE).

Em exame a Tomada de Contas Especial instaurada pelo Fundo Nacional de Desenvolvimento da Educação – FNDE contra o Sr. Aércio José de Noronha, ex-Prefeito do Município de Caetés/PE (gestão de 2009 a 2012) , em razão da omissão no dever de prestar contas dos recursos federais repassados àquela municipalidade, na modalidade fundo a fundo, à conta do Programa Nacional de Apoio ao Transporte Escolar – PNATE, no exercício de 2012.
2.	O concedente efetuou nove repasses, de mesmo valor (R$ 54.292,48) ao Município de Caetés/PE, consoante ordens bancárias explicitadas, com as respectivas datas, no item 2 da instrução da Secex – TCE (peça 29) .
3.	O prazo previsto para a devida prestação de contas dos recursos do Pnate/2012 findou-se em 30/04/2013, não havendo comprovação do envio das documentações pertinentes para o FNDE.
4.	No âmbito deste Tribunal, a Secex – TCE, responsável pela instrução do feito, examinou detidamente as questões atinentes à identificação das responsabilidades e apuração do dano. Como mencionado à peça 29, os recursos foram integralmente repassados sob a gestão do Sr. Aércio José de Noronha, tendo o prazo final para apresentação da prestação de contas do Pnate/2012 recaído na gestão do sucessor, o Sr. Armando Duarte de Almeida. 
5.	Todavia, acertada a conclusão da unidade instrutiva, ao assinalar que, no caso, não seria aplicável o Enunciado 230 da Súmula de Jurisprudência do TCU, a seguir reproduzido:
“Compete ao prefeito sucessor apresentar as contas referentes aos recursos federais recebidos por seu antecessor, quando este não o tiver feito ou, na impossibilidade de fazê-lo, adotar as medidas legais visando ao resguardo do patrimônio público com a instauração da competente Tomada de Contas Especial, sob pena de corresponsabilidade.”
6.	Segundo indicado pela unidade instrutiva, afastada está a responsabilidade do prefeito sucessor, tendo em vista que o ex-gestor adotou as medidas legais necessárias, interpondo  Representação Criminal junto ao Ministério Público Federal, conforme documentação de peça 15, p. 3, objetivando o resguardo do patrimônio público, a teor do referido entendimento sumulado.
7.	Definida a responsabilidade exclusiva do Sr. Aércio José de Noronha pelas irregularidades apuradas neste feito, foram a esse agente endereçados os ofícios de citação e audiência (peça 26) , havendo aposição de assinatura de terceiro, conforme o Aviso de Recebimento à peça 27.
8.	Transcorrido o prazo regimental fixado e mantendo-se inerte o aludido responsável, impõe-se que seja considerado revel, dando-se prosseguimento ao processo, de acordo com o art. 12, § 3º, da Lei 8.443/1992.
9.	A Secex – TCE e o representante do Ministério Público junto a este Tribunal, Procurador Júlio Marcelo de Oliveira, à unanimidade, sugerem, no essencial, a irregularidade das contas do ex-gestor citado, a sua condenação ao recolhimento integral da dívida, assim como ao pagamento da multa do art. 57 da Lei 8.443/1992.
10.	Manifesto minha anuência com as proposições emanadas pelas instâncias técnicas deste Tribunal, cujas conclusões acolho como razões de decidir, especialmente pela ausência de comprovação da boa e regular aplicação dos montantes transferidos ao Município de Caetés/PE, no exercício de 2012, em afronta às disposições dos arts. 70, parágrafo único, da Constituição Federal, 93 do Decreto-lei 200/1967 e 66 do Decreto 93.872/1986, assim como às Resoluções do FNDE aplicáveis ao referido programa federal.
11.	Quanto ao Pnate, destaco a importância da manifestação do Conselho de Acompanhamento e Controle Social do Fundeb relativamente à administração desses valores. Considerando que, tanto na fase interna desta TCE quanto após a citação promovida por este Tribunal, o responsável deixou de apresentar documentações acerca do respectivo parecer, não há elementos fidedignos para que se avalie a destinação dada aos recursos recebidos pelo Município.
12.	Essa compreensão, vale dizer, já tenho manifestado em outras oportunidades, a exemplo do Acórdão 1510/2018-TCU-Segunda Câmara – o qual tratou de recursos dos Programas Pnate  e Pnae, geridos, em 2010,  pelo Município de São Gabriel da Cachoeira/AM.
13.	Pelo exposto, cumpre acolher a proposição de mérito ofertada pelos pareceres da Secex – TCE, endossada pelo Procurador Júlio Marcelo de Oliveira, de acordo com as peças 29 a 32, nos termos da instrução reproduzida no Relatório precedente.
14.	Diante da revelia do responsável que esteve à frente da prefeitura de Caetés/PE à época da gestão dos recursos ora reclamados, as contas do Sr. Aércio José de Noronha devem ser julgadas irregulares, condenando-o ao pagamento do débito apurado.
15.	 No presente caso, como dito alhures, o aludido ex-Prefeito era responsável pela correta destinação dos recursos do Pnate e, como apurado pela Controladoria Geral da União e pelo FNDE, falhou nessa função, haja vista que não foram apresentados os documentos de despesas que comprovem a correta aplicação dos recursos nas ações do Pnate. Tal situação impõe tanto o ressarcimento do dano ao erário como também a multa prevista no art. 57 da Lei 8.443/1992. 
	Nessas condições, voto por que seja adotada a Deliberação que ora submeto a este Colegiado.
		T.C.U., Sala das Sessões, em 09 de julho de 2019.  
MARCOS BEMQUERER COSTA
Relator